臺灣高雄地方法院民事判決
110年度簡上字第70號
上  訴  人  黃誠偉  

視同上訴人  黃玉婷  

            黃周桂香

            黃錦梅  

            黃鈺芳  
            黃誠輝  
上  一  人
訴訟代理人  黃誠偉  
被上訴  人  良京實業股份有限公司

法定代理人  平川秀一郎

訴訟代理人  李秀花  

            陳國賢  
            林郁婷  
            林良一  
            李禹靚  
            吳政諺  
            蘇偉譽  
上列當事人間撤銷遺產分割登記事件，上訴人對於民國110年1月
21日本院高雄簡易庭109年度鳳簡字第666號第一審判決提起上訴
，經本院於民國111年10月13日言詞辯論終結，判決如下：
    主      文
上訴駁回。
第二審訴訟費用由上訴人負擔。
    事實及理由
一、本件視同上訴人黃鈺芳經合法送達，未於言詞辯論期日到場
    ，經核無民事訴訟法第386條所列各款情形，爰依被上訴人
    之聲請，由其一造辯論而為判決。
二、被上訴人主張：上訴人黃誠偉積欠被上訴人新臺幣（下同）
    54,452元本金及利息、違約金未清償（下稱系爭債務），業
    經被上訴人向本院聲請支付命令而取得確定證明在案。而黃
    誠偉之父親即訴外人黃坤賢於民國103年3月2日死亡後遺留
    附表所示之不動產（下稱系爭不動產），黃誠偉及視同上訴
    人黃玉婷、黃周桂香、黃錦梅、黃誠輝、黃鈺芳（以下合稱
    黃誠偉等六人）依法為繼承人，且均未拋棄繼承，黃誠偉等
    六人嗣後達成遺產分割合意，約定由黃周桂香單獨繼承系爭
    不動產，並辦理分割繼承登記。黃誠偉於移轉系爭不動產應
    繼份予黃周桂香後，名下業無其他財產可供清償債務。惟系
    爭不動產本應黃誠偉六人共同繼承而為公同共有，黃誠偉既
    未向法院聲明拋棄繼承，且無其他財產可供清償債務，其放
    棄登記為系爭不動產之共有人，等同將繼承之應繼分無償讓
    與黃周桂香，有害於被上訴人債權之受償。爰依民法第244
    條第1項、第4項規定，提起本件訴訟等語。並於原審聲明：
    ㈠黃誠偉等六人就被繼承人黃坤賢所遺系爭不動產之遺產分
    割協議意思表示及於103年9月4日所為之分割繼承登記行為
    均予以撤銷；㈡黃周桂香就系爭不動產於103年9月4日之所有
    權登記塗銷，回復原狀為全體繼承人公同共有。
三、上訴人則以：被上訴人提出之訴外人寶華商業銀行（下稱寶
    華銀行）魔力現金卡申請書（下稱系爭申請書）上「黃誠偉
    」之簽名非真正，黃誠偉未積欠被上訴人系爭債務，被上訴
    人非黃誠偉之債權人，訴請撤銷系爭不動產之分割繼承協議
    及分割繼承登記物權行為，於法無據等語置辯。
四、原審判決上訴人全部敗訴，上訴人不服提起上訴，並於本院
    聲明：(一)原判決廢棄；(二)被上訴人於第一審之訴駁回。
    被上訴人則聲明：上訴駁回。
五、得心證之理由：
    被上訴人主張上訴人間就系爭不動產成立之遺產分割協議及
    分割繼承登記之物權行為，有害其對黃誠偉之債權實現，請
    求撤銷上開債權行為及物權行為，並塗銷分割繼承登記，上
    訴人則否認被上訴人是黃誠偉之債權人，故本件爭點應為：
    ㈠被上訴人是否係黃誠偉之債權人？㈡被上訴人訴請撤銷黃誠
    偉等六人間之遺產分割協議及分割繼承登記之物權行為，暨
    請求塗銷分割繼承登記，有無理由?茲將本院判斷說明如下
    ：
　㈠被上訴人是否係黃誠偉之債權人？　
　1.按私文書經本人或其代理人簽名、蓋章或按指印或有法院或
    公證人之認證者，推定為真正。民事訴訟法第358條第1項定
    有明文。次按私文書之真正，如他造當事人有爭執者，則舉
    證人應負證其真正之責；當事人提出之私文書，必先證其真
    正，始有形式上之證據力；民事訴訟法第358條第1項關於私
    文書經本人或其代理人簽名、畫押、蓋章或按指印者，推定
    為真正之規定，須其簽名、畫押、蓋章或按指印係本人或其
    代理人為之，在當事人間已無爭執或經舉證人證明者，始得
    適用（最高法院47年台上1784號民事裁判參照）。
　2.被上訴人主張黃誠偉於93年間向寶華銀行申請魔力現金卡使
    用，業據提出之系爭申請書為證（見本院卷一第75-81頁）
    。但上訴人否認系爭申請書申請人簽名欄之「黃誠偉」簽名
    為真正，依前揭規定及說明，應由被上訴人就系爭申請書形
    式上之真正，負舉證責任。經查，本院依被上訴人之聲請，
    將黃誠偉於本院準備程序期日當庭書寫之本人簽名、黃誠偉
    換領國民身分證申請書原本、黃誠偉獨資設立之高督企業行
    開設在臺灣中小企業銀行北鳳山分行活期帳戶印鑑卡原本、
    以黃誠偉名義與最大債權銀行即訴外人永豐商業銀行於95年
    5月22日簽立之債務協商協議書原本，併同系爭申請書原本
    送請內政部警政署刑事警察局鑑定筆跡，鑑定結果認：系爭
    申請書申請人簽名欄之「黃誠偉」字跡，與前揭各比對文件
    上「黃誠偉」簽名字跡相符，有該局111年6月7日刑鑑字第1
    110061544號鑑定書可稽（見本院卷二第161-163頁），足認
    系爭申請書申請人簽名欄之「黃誠偉」署名係由黃誠偉親簽
    。是依民事訴訟法第358條第1項規定，應推定系爭申請書之
    真正，故黃誠偉曾在系爭申請書之申請人簽名欄簽名後，向
    寶華銀行申請魔力現金卡使用，應堪認定。
　3.又黃誠偉申請上開現金卡後，積欠系爭債務未清償，寶華銀
    行嗣於97年4月29日將對黃誠偉之債權讓與被上訴人並登報
    通知黃誠偉，被上訴人亦對黃誠偉取得支付命令暨確定證明
    書乙節，業據被上訴人提出寶華銀行公司變更登記表暨債權
    讓與證明書（見本院卷一第271-275頁）、民眾日報公告（
    見本院卷一第277-281頁）、本院107年度司促字第1285號支
    付命令暨確定證明書（見原審卷第15-17頁）為證，堪信為
    真。上訴人固辯稱黃誠偉簽署系爭申請書後，並未取得現金
    卡及借得之款項等語（見本院卷二第215頁），但黃誠偉曾
    依中華民國銀行公會會員辦理消費金融案件無擔保債務協商
    機制，於95年5月22日向最大債權銀行永豐銀行申請債務協
    商並簽立協議書（下稱系爭協議書），其中所列無擔保債務
    還款計畫亦包含黃誠偉積欠寶華銀行之現金卡債務，有系爭
    協議書為憑（見本院卷二第125-129頁）。上訴人雖否認系
    爭協議書之立協議書人欄「黃誠偉」簽名為其所簽，但依內
    政部警政署刑事警察局前揭鑑定書之鑑定結果，系爭協議書
    之「黃誠偉」簽名字跡，與其本人於本院準備程序期日當庭
    親簽字跡相符，足信系爭協議書亦係黃誠偉親簽者，自可推
    定系爭協議書之真正，並堪認黃誠偉確有使用上開現金卡向
    寶華銀行借款，且積欠現金卡債務未清償之事實，否則黃誠
    偉豈會於95年間自行向最大債權銀行申請債務協商，並於還
    款計畫列記積欠寶華銀行之現金卡債務，故上訴人辯稱黃誠
    偉未取得寶華銀行核發之現金卡及領得借款，尚不足採。又
    黃誠偉與永豐銀行簽立系爭協議書協商成立後，未曾繳納協
    議款，有永豐銀行111年3月21日陳報狀可證（見本院卷二第
    47頁），可見黃誠偉與最大債權銀行達成債務協商後並未依
    約履行，故黃誠偉未因成立債務協商而清償系爭債務。
　4.據此，被上訴人主張黃誠偉積欠系爭債務未清償，其已受讓
    寶華銀行對黃誠偉之債權，而為黃誠偉之債權人，應堪採信
    。
　㈡被上訴人訴請撤銷黃誠偉等六人間之遺產分割協議及分割繼
    承登記之物權行為，暨請求塗銷分割繼承登記，有無理由?
　1.按債務人所為之無償行為，有害及債權者，債權人得聲請法
    院撤銷之。債權人依第1項或第2項之規定聲請法院撤銷時，
    得並聲請命受益人或轉得人回復原狀。但轉得人於轉得時不
    知有撤銷原因者，不在此限。前條撤銷權，自債權人知有撤
    銷原因時起，一年間不行使，或自行為時起，經過十年而消
    滅。民法第244條第1項、第4項及第245條分別定有明文。次
    按繼承權固為具有人格法益之一身專屬權利，惟於繼承人未
    拋棄繼承，而本於繼承與其他繼承人對於遺產全部為公同共
    有時，該公同共有權已失其人格法益性質，而為財產上之權
    利。從而，繼承人間之遺產分割協議，係公同共有人間就公
    同共有物所為之處分行為，倘全部遺產協議分割歸由其他繼
    承人取得，對未分割取得遺產之該繼承人而言，形式上係無
    償行為，若害及債權人之債權實現，債權人應得提起民法第
    244條第1項之撤銷訴訟（最高法院91年度台上字第2312號、
    106年度台上字第1650號民事判決可參）。
　2.而查：
　⑴被繼承人黃坤賢於103年3月2日死亡，遺有系爭不動產，其法
    定繼承人為黃誠偉等六人，均未拋棄繼承，黃誠偉等六人嗣
    於103年9月2日就系爭不動產簽立遺產分割協議書，約定將
    系爭不動產全部由黃周桂香單獨繼承取得，並據以申請辦理
    分割繼承登記，於103年9月4日登記完畢等情，有系爭不動
    產登記謄本、異動索引、家事事件公告查詢結果、高雄市政
    府地政局鳳山地政事務所109年9月7日高市地鳳登字第10970
    945400號函暨分割繼承登記申請書、繼承系統表、遺產分割
    協議書、戶籍謄本、印鑑證明、遺產稅免稅證明書附卷可稽
    （見原審卷第31頁、第65-104頁），並為被上訴人及黃誠偉
    、黃玉婷、黃周桂香、黃錦梅所不爭執（見本院卷二第215
    頁），堪信為真。
　⑵黃誠偉既為黃坤賢之繼承人，且未拋棄繼承權，即與其他繼
    承人即黃周桂香、黃錦梅、黃誠輝、黃玉婷、黃鈺芳共同繼
    承而取得系爭不動產，並為公同共有，然黃誠偉等六人卻協
    議將系爭不動產全歸由黃周桂香單獨繼承，並已辦理分割繼
    承登記，足認黃誠偉等六人就被繼承人黃坤賢所遺系爭不動
    產成立之分割協議，確有使黃誠偉因繼承取得之公同共有權
    利，無償讓與黃周桂香之情事。又觀諸原審調閱黃誠偉之10
    3年度及108年度綜合所得稅各類所得資料清單，其名下並無
    任何財產及所得（見原審卷第155-157頁)，足認黃誠偉於10
    3年間無償讓與系爭不動產公同共有權利之予黃周桂香時，
    已無資力清償系爭債務，故黃誠偉等六人之上開分割協議顯
    減少黃誠偉之積極財產，且害及被上訴人之債權實現。
　⑶又被上訴人係於109年6月9日委由訴外人裕邦信用管理顧問股
    份有限公司調取系爭不動產之第二類登記謄本及異動索引，
    因而得知黃誠偉等六人就系爭不動產達成分割協議及辦理分
    割繼承登記，並於109年7月1日具狀提起本件訴訟，有被上
    訴人提出之系爭不動產第二類登記謄本、異動索引（見原審
    卷第19-29頁）及起訴狀上所蓋本院收文章（見原審卷第9頁
    ）可憑，並有原審調閱之系爭不動產自104年1月1日起至109
    年12月9日止登記謄本及異動索引之申請紀錄可佐（見原審
    卷第162-167頁），堪信被上訴人係於知悉上開分割繼承登
    記後一年內即提起本件撤銷訴訟，未逾民法第245條規定1年
    除斥期間，附此敘明。
　3.故而，被上訴人依民法第244條第1項、第4項規定，請求撤
    銷黃誠偉等六人間就系爭不動產所為分割協議之債權行為及
    分割繼承登記之物權行為，暨請求黃周桂香將系爭不動產之
    分割繼承登記予以塗銷，為有理由。
六、綜上所述，被上訴人依民法第244條第1項、第4項之規定，
    請求：㈠撤銷黃誠偉等六人就被繼承人黃坤賢所遺系爭不動
    產所為遺產分割協議之債權行為及於103年9月4日分割繼承
    登記之物權行為；㈡黃周桂香應將系爭不動產，原因發生日
    期103年3月2日，登記日期103年9月4日之分割繼承登記予以
    塗銷，均有理由，應予准許。從而，原審所為上訴人敗訴之
    判決，並無不合。上訴論旨指摘原判決不當，求予廢棄改判
    ，為無理由，應駁回其上訴。
七、據上論結，本件上訴為無理由，爰判決如主文。
中　　華　　民　　國　　111 　年　　10　　月　　28　　日
                  民事第四庭  審判長法官  王琁
                              法      官  王宗羿
                              法      官  徐彩芳
以上正本係照原本作成。
本判決不得上訴。
中　　華　　民　　國　　111 　年　　10　　月　　28　　日
                              書  記  官  吳綵蓁 
附表
編號 財產種類 所在地或名稱 1 土地 高雄市○○區○○段000000000 地號（權利範圍：全部） 2 建物 高雄市○○區○○段000000000 ○號（即門牌號碼高雄市○○區○○路○段000巷0號，權利範圍：全部）